【裁判字號】    97,台上,5311
【裁判日期】    971023
【裁判案由】    妨害投票
【裁判全文】
最高法院刑事判決            九十七年度台上字第五三一一號
上  訴  人  台灣高等法院台中分院檢察署檢察官
被      告  甲○○
                    號
選任辯護人  邱炎浚律師
被      告  乙○○
                    號
            丙○○
                    127號
            丁○○
                    127號
            戊○○
                    10號
上列上訴人因被告等妨害投票案件，不服台灣高等法院台中分院
中華民國九十七年七月一日第二審判決（九十七年度上訴字第一
一八七號，起訴案號：台灣苗栗地方法院檢察署九十六年度選偵
字第七號），提起上訴，本院判決如下：
    主  文
原判決撤銷，發回台灣高等法院台中分院。
    理  由
本件原判決以公訴意旨略稱：被告甲○○、乙○○、丙○○、丁
○○、戊○○等五人（下稱被告等）共同基於意圖使甲○○當選
苗栗縣三灣鄉內灣村第十八屆村長之意思，以虛偽遷徙戶籍以取
得投票權而為投票之方式，甲○○、乙○○均明知丙○○、丁○
○、戊○○實際上並無永久居住在甲○○位於苗栗縣三灣鄉內灣
村八鄰內灣三十四號住處之意，而為支持民國九十五年六月十日
舉行之台灣省苗栗縣三灣鄉內灣村第十八屆村長選舉之候選人甲
○○，分別向苗栗縣三灣鄉戶政事務所辦理遷移戶籍至甲○○上
址住所，以便取得在該村內投票選舉村長之選舉人資格；其中丙
○○、丁○○係母子關係，丙○○將渠等身分證件資料交由甲○
○之女乙○○（與甲○○設於相同戶籍）辦理戶籍遷入作業，戊
○○則透過乙○○之姐邱雪梅將身分證件資料亦交由乙○○辦理
戶籍遷入作業，乙○○於九十五年一月十七日分別將丙○○、丁
○○之戶籍自苗栗縣頭份鎮○○里○鄰○○路一二七號及戊○○
之戶籍自苗栗縣三灣鄉銅鏡村（起訴書誤載為鏡銅村）三鄰通過
寮十號均遷入甲○○上址住處；彼等均以上開虛設戶籍方式，使
苗栗縣選舉委員會依據該項戶籍登記，將彼等編入「苗栗縣第十
八屆（苗栗市第八屆）鄉（鎮、市）民代表暨第十八屆村里長選
舉選舉人名冊」中並予公告，彼等三人進而於九十五年六月十日
前往前開虛設戶籍所在地之第三一四號投票所投票，以非法方法
使苗栗縣三灣鄉內灣村第十八屆村長選舉之投票發生票數不實增
加之不正確結果，因認被告等人均涉犯（九十六年一月二十四日
修正公布後）刑法第一百四十六條第二項意圖使特定候選人當選
，以虛偽遷徙戶籍取得投票權而為投票罪嫌等語。但經原審審理
結果，認為不能證明被告等犯罪，因而維持第一審諭知被告等均
無罪之判決，駁回檢察官在第二審之上訴，固非無見。
惟按：審理事實之法院，對於案內與待證事項有關之一切證據，
除認為不必要者外，均應詳為調查，然後基於調查所得之心證以
為判斷之基礎。故證據雖已調查，而尚有其他必要部分並未調查
，仍難遽為被告有利或不利之認定。又九十六年一月二十四日修
正前刑法第一百四十六條第一項規定：「以詐術或其他非法之方
法，使投票發生不正確之結果或變造投票之結果者，處五年以下
有期徒刑。」（九十六年一月二十四日修正公布，增訂第二項：
「意圖使特定候選人當選，以虛偽遷徙戶籍取得投票權，而為投
票者，亦同。」原第二項未遂犯之規定移置第三項，第一項條文
並無變更），其立法目的在杜絕任何選舉舞弊，以達選舉之純正
及公平；即採概括規定，凡使用詐術，或詐術以外之其他一切非
為法律所許之方法，以達妨害選舉之純正及公平者，均有上引規
定之適用。原判決以丙○○、丁○○、戊○○（下稱丙○○等人
）均係合法遷移戶籍，不能評價為刑法第一百四十六條第一項之
「非法方法」，其選舉人資格之確認、取得，均由戶政機關依法
定程序確定後所賦予，非自己行為所招致，且投票行為屬公民權
之行使，並非詐欺行為等情，乃認被告等均無被訴之妨害投票犯
行。然查：(一)、人民有居住及遷徙之自由，固為憲法第十條所明
定，但其所謂居住遷徙自由，並非漫無限制而得任意行使。在為
防止妨礙他人自由，避免緊急危難，維持社會秩序，或增進公共
利益所必要者，依憲法第二十三條之規定，仍得以法律限制之，
此即所謂法律保留原則。又公職人員選舉罷免法第十五條第一項
規定：「有選舉權人在各該選舉區繼續居住四個月以上者，為公
職人員選舉各該選舉區之選舉人。」係以確有在各該選舉區繼續
居住四個月以上之事實，為其取得選舉人資格之條件，而非單憑
形式上之戶籍登記，為認定之唯一依據。且在行政區域內之政權
，應由該行政區之人民行使，始符主權在民之原則，如由其他地
區之人民越俎代庖，自與上開原則及公職人員選舉罷免法第十五
條第一項規定之意旨相違。是公職人員選舉罷免法第十五條第一
項規定之目的，即在於管理戶籍、維護社會秩序及選舉之公平性
，為維護社會秩序之必要，而對人民居住遷徙自由所附加之限制
。故為參與公職人員法定選舉之投票，以取得選舉權為目的，並
無遷入及繼續居住該選舉區四個月以上之事實，而於四個月前虛
報戶籍遷入登記，經戶政機關編入選舉人名冊並公告確定，乃參
加投票選舉，其妨害選舉之純正及公正性結果，至為顯然。如認
虛報戶籍以參與投票者，仍屬合法之選舉權人，無異任由與選舉
區內利害無關之人代為行使選舉權，自非的論。則倘丙○○等人
均無居住選舉區之事實，又無其他必需遷移戶籍之正當或合理事
由，而係為參與本件村長選舉之投票，以取得選舉權為目的，於
四個月前虛報戶籍遷入登記，經戶政機關編入選舉人名冊並公告
確定，乃進而參加投票選舉，導致該選舉發生不正確之結果，此
能否謂被告等之虛偽遷移戶籍係屬合法行為，而與修正前刑法第
一百四十六條第一項所定之「非法之方法」不該當，即至堪研求
。原審未遑斟酌及此，遽認被告等並無被訴之妨害投票犯行，自
嫌速斷。(二)、據丙○○陳稱：伊與先生溫源樟吵架鬧離婚，才會
於九十五年一月間將伊及孩子丁○○之戶籍遷出，事後與先生約
一週即和好，因為忘記才在八月份遷回戶籍等語；丁○○陳稱：
伊白天在新竹工作，晚上也在新竹讀夜校，遷戶籍是母親丙○○
處理的，伊住外地，九十五年一月間回去時並未發現父母親有吵
架等語；戊○○亦稱：伊在邱雪梅的雜貨店上班，九十五年一月
間因與父親張子文發生爭執，父親要求伊將戶籍遷出加入內灣村
的巡守隊磨練自己，所以才將戶籍遷入甲○○上址住處，後來與
父親和好，才於同年七月間又遷回原戶籍等語，其等顯然均無繼
續居住於上開村長選舉區四個月以上之事實。且丙○○所稱與丈
夫吵架鬧離婚一事，與丁○○供述其家庭情況有異，另戊○○既
為參與社區巡守隊磨練自己而遷移戶籍，用意本屬至當，卻又以
已與父親和好，謂無該項需求，衡情其等所陳是否可信，俱非無
疑。上情攸關被告等遷移戶籍，是否均為參與該屆村長選舉投票
之目的，有無被訴之妨害投票犯行之認定，原審未加斟酌論究，
亦嫌調查職責未盡。檢察官上訴意旨執此指摘原判決不當，尚非
全無理由，應認原判決有撤銷發回更審之原因。
據上論結，應依刑事訴訟法第三百九十七條、第四百零一條，判
決如主文。
中    華    民    國  九十七  年    十    月  二十三  日
                      最高法院刑事第十庭
                          審判長法官  邵  燕  玲
                                法官  李  伯  道
                                法官  孫  增  同
                                法官  李  英  勇
                                法官  黃  正  興
      本件正本證明與原本無異
                                      書  記  官
中    華    民    國  九十七  年    十    月  二十八  日
                                                Ａ


司法院資訊處製作；財團法人民間司法改革基金會備份。
